【裁判字號】    96,訴,745
【裁判日期】    970530
【裁判案由】    拆屋還地等
【裁判全文】
臺灣嘉義地方法院民事判決               96年度訴字第745號
原      告  甲○○
                      樓之2
訴訟代理人  王百治律師
複代理人    丙○○
被      告  乙○○
訴訟代理人  丁○○
上列當事人間拆屋還地等事件，於中華民國97年5月20日言詞辯
論終結，本院判決如下：
    主  文
被告應將坐落嘉義市○○段○○段五之十七地號土地上如附圖（
即嘉義市地政事務所九十七年四月九日複丈成果圖）所示Ａ、Ｂ
部分（面積合計一一０點一平方公尺）之鐵骨造一層房屋及E部
分（面積四一點五三平方公尺）之鐵骨造一層房屋拆除，並將土
地返還原告。
被告應給付原告新臺幣捌萬貳仟貳佰貳拾元，並自民國九十六年
十月十一日起至返還上開土地止，按月給付原告新臺幣壹萬陸仟
肆佰肆拾肆元。
訴訟費用由被告負擔。
本判決於原告為被告提供新臺幣壹佰玖拾伍萬元為擔保後得假執
行。
    事實及理由
壹、原告起訴主張：
一、緣原告於96年4月間因拍賣取得坐落於嘉義市○區○○段一
    小段5之17地號土地（下稱系爭土地），並於同年5月11日完
    成系爭土地之所有權移轉登記。惟系爭土地上有被告所有門
    牌號碼：嘉義市○區○○街26號之未保存登記之鐵骨造一層
    房屋建物二棟（本院93年執德字第14918號強制執行案件編
    號953、954棟次，下稱系爭建物）分別占用系爭土地如附圖
    （即嘉義市地政事務所97年4月9日複丈成果圖）所示Ａ、Ｂ
    兩部分（面積110點1平方公尺）及編號E部分（面積41點53
    平方公尺）。被告未經原告同意而占用原告所有之系爭土地
    ，自屬無權占有，且妨害原告之所有權，爰依民法第767條
    物上請求權之規定，請求被告拆除系爭土地上之建築物並將
    土地返還原告。
二、被告於強制執行程中曾主張訴外人黃玉葉（歿）因向被告借
    款約2,000,000元，而提供其所有系爭部分土地供被告使用
    以抵償債務，並未約定期間云云，原告否認，被告就前揭主
    張，自應舉證以實其說；退步言之，縱認被告於強制執行程
    序中之主張屬實，惟基於「債之相對性」、「物權優先於債
    權」之原則，被告與黃玉葉間之債權債務關係並不能拘束非
    契約當事人之原告，且被告對黃玉葉之債權亦不得對抗原告
    之所有權，故被告不得執此抗辯其為有權占有。
三、又無權占有使用他人之土地，可能獲得相當於租金之利益，
    為社會通常之觀念，被告明知無合法權源，竟占用原告所有
    之土地，拒不交還，自屬故意不法侵害原告對系爭土地之所
    有權，而受有相當於租金之不當得利，並致原告受有相當於
    租金之損害，原告自得依不當得利、侵權行為之法則，請求
    被告返還、賠償相當於租金之利益。
四、系爭土地於96年1月之申報地價為每平方公尺13,014元，此
    有土地登記謄本在卷可按，而系爭土地遭被告占用之面積共
    為151.63平方公尺（附圖A＋B部分面積110.1平方公尺、E部
    分面積41.53平方公尺，110.1＋41.53＝151.63）。衡之系
    爭土地位於嘉義市之衣蝶百貨、遠東百貨公司旁，工商繁榮
    程度甚高、公告現值為每平方公尺38,067元等情事，拍定金
    額為13,388,000元等情，被告占用系爭土地所受相當於租金
    之利益，應按年以系爭土地申報地價之年息百分之十計算為
    相當。依此計算，被告應按月給付原告相當於租金之利益，
    應為16,444元（151.63平方公尺×13,014元×10/100×1/12
    ＝16,444元）。從而，自原告96年5月11日完成系爭土地所
    有權登記日起至96年10月10日止，被告應給付原告相當於租
    金之損害額為82,220元（16444×5＝82,220），並請求自96
    年10月11日起至返還系爭土地之日止，按月給付原告16,444
    元。並聲明：（一）被告應將坐落嘉義市○○段○○段5之
    17地號土地上如附圖一所示Ａ、Ｂ兩部分面積110.1平方公
    尺之鐵骨造一層房屋拆除、編號E部分面積41.53平方公尺之
    鐵骨造一層房屋拆除，並將前開土地返還原告；（二）被告
    應給付原告82,220元，及自96年10月11日起至被告返還占用
    土地之日止，按月給付原告16,444元；（三）訴訟費用由被
    告負擔；（四）原告願供擔保請准宣告假執行。
貳、被告則以：就系爭土地已由原告購買並取得所有權一情並不
    爭執，惟訴外人丁○○之母黃玉葉曾向被告借款2,000,000
    元，故將土地交予被告去蓋房子，嗣於95年時，被告向訴外
    人丁○○借款2,000,000元，因無力清償，故將系爭房屋交
    予丁○○及其父使用、居住，以租抵債等語資為抗辯，並聲
    明：原告之訴駁回。
參、法院判斷：
一、本件系爭土地為原告所有，而被告在系爭土地如附圖所示Ａ
    、Ｂ兩部分（面積合計110點1平方公尺）建有鐵骨造一層房
    屋，及在如附圖編號E部分（面積41點53平方公尺）建有鐵
    骨造一層房屋一情，為被告所不爭執，復有本院於97年3月1
    2日會同嘉義市地政事務所測量員勘驗，製有勘驗筆錄及土
    地複丈成果圖在卷可稽，堪信原告此部分主張為真實。
二、兩造有爭執者在於：被告對系爭土地是否有合法之占有權源
    ？
三、按以無權占有為原因，請求返還所有物之訴，被告對原告就
    其物有所有權存在之事實無爭執，而僅以非無權占有為抗辯
    者，原告於被告無權占有之事實，無舉證責任，被告應就其
    取得占有，係有正當權源之事實證明之，如不能證明，則應
    認原告之請求為有理由（最高法院72年度臺上字第1552號判
    決參照）。本件被告既對原告就其物有所有權存在之事實無
    爭執，被告應就其取得占有，係有正當權源之事實證明之。
    本件被告雖抗辯：因系爭土地之前所有人黃玉葉（即訴外人
    丁○○之母）曾向被告借款2,000,000元，故將系爭土地交
    予被告興建系爭建物，作為抵償，嗣於95年時，被告向訴外
    人丁○○借款2,000,000元，因無力清償，故將系爭房屋交
    予丁○○及其父使用、居住云云，然查，本院執行處於93年
    12 月28日至現場查封時土地，包含訴外人黃慶輝在內之執
    行債務人，向法院陳報，系爭土地乃為抵償向被告借款
    2,000, 000元而提供給被告興建系爭建物，嗣於本件原告訴
    請被告拆屋還地，被告委任黃慶輝為訴訟代理人，又再向本
    院主張系爭建物，業由被告為抵償向黃慶輝借款2,000,000
    元，而再反提供給黃慶輝及其父親居住，被告與其訴訟代理
    人黃慶輝於本件訴訟及上開執行中反覆主張，其情自屬可疑
    ，難以採憑。復查，被告不但未能就兩造往返間之兩次借貸
    關係舉證以實其說，亦未能提出訴外人黃玉葉有提供系爭土
    地予被告建築使用之證明，本難認其抗辯為有理由。況查，
    於本院93年度執字第14918號查封系爭土地時，訴外人丁○
    ○亦為執行債務人之一，其於當時既無資金清償借款，方導
    致系爭土地被查封拍賣，豈又能於95年間另有餘裕之資金可
    借款2,000,000元予被告，由此更難認被告之抗辯為可採。
    退步言之，縱被告所抗辯為真實，然被告之占有權源，既來
    自於訴外人黃玉葉之抵償契約，估不論該抵償契約之定性是
    否與租賃契約相同，然縱與租賃契約相同，該抵償契約未定
    期限，復未經公證程序加以公證，原告取得系爭土地又在民
    法第425條修正實施之後，依民法第425條第2項規定，被告
    亦不得對原告主張其抵償契約繼續存在，基於債之效力相對
    性，被告自僅能對訴外人黃玉葉或其繼承人主張，其效力亦
    不及於本件原告，是被告對原告仍屬無權占有系爭土地。
四、按所有人對於無權占有或侵奪其所有物者，得請求返還；對
    於妨害其所有權者，得請求除去之；有妨害其所有權之虞者
    ，得請求防止之，民法第767條定有明文。本件被告就如附
    圖所示Ａ、Ｂ兩部分（面積合計110點1平方公尺）及編號E
    部分（面積41點53平方公尺），既無正當權源占有，則原告
    本於所有人之地位，請求被告應將系爭土地如附圖所示Ａ、
    Ｂ兩部分（面積110點1平方公尺）上之鐵骨造一層房屋及編
    號E部分（面積41點53平方公尺）上之鐵骨造一層房屋拆除
    ，並將土地返還原告，自屬有據，應予准許。
五、按無法律上之原因而受利益，致他人受損害者，應返還其利
    益，民法第179條定有明文。而依不當得利之法則請求返還
    不當得利，以無法律上之原因而受利益，致他人受有損害為
    其要件，故其得請求返還之範圍，應以對方所受之利益為度
    ，非以請求人所受損害若干為準，無權占有他人土地，可能
    獲得相當於租金之利益為社會通常之觀念（最高法院61年台
    上字第1695號判例意旨參照）。再按土地法第115條規定，
    同法第97條之規定，於租用基地建築房屋準用之，是建築基
    地（即土地）之租金，亦按土地申報地價年息百分之十為限
    。惟此年息百分之十為限，乃指房屋租金之最高限額而言，
    非謂所有租賃房屋之租金必須照申報價額年息百分之十計算
    之，尚須斟酌基地之位置，工商繁榮程度、使用人利用基地
    之經濟價值、所受利益，彼等關係及社會感情等情事以為決
    定，亦有最高法院46年台上字第855號、68年台上字第3071
    號判例可按。查被告占有系爭土地並無正當合法權源，已如
    前述，其因此受有相當於租金之利益，原告受有相當於租金
    之損害，自堪認定，是原告主張依民法第179條不當得利法
    則，請求被告給付原告自96年5月11日（取得所有權之日起
    訴）起至返還土地止，相當於租金計算之不當得利，即非無
    據。
六、本院斟酌系爭土地位處於嘉義市區中心，鄰近衣蝶百貨、遠
    東百貨公司旁，工商繁榮程度甚高一情，有本院97年3月12
    日勘驗筆錄可稽，又系爭土地公告現值為每平方公尺38,067
    元，而原告拍定金額為13,388,000元一情，亦有原告所提出
    之土地登記謄本及本院93年執字第14918號執行卷在卷可稽
    ，是原告主張：被告占用系爭土地所受相當於租金之利益，
    應按年以系爭土地申報地價之年息百分之十計算，應可認為
    適當。又系爭土地在96年1月之申報地價為每平方公尺13,01
    4元，有土地登記謄本在卷足憑，被告所占用面積共計151點
    63平方公尺，有附圖之嘉義地政事務所97年4月9日複丈成果
    圖在卷可稽，以公告地價年息百分之十計算，被告應按月給
    付原告相當於租金之利益，應為16,444元（151.63平方公尺
    ×13,014元×10﹪÷12＝16,444元）。從而，原告請求被告
    應給付自96年5月11日完成系爭土地所有權登記日起至96年
    10月10日止，相當於租金之損害額82,220元（16,444×5＝8
    2,220），並自96年10月11日起至返還系爭土地之日止，按
    月給付16,444元，為有理由，應予准許。
七、綜上所述，原告主張被告無權占有原告所管理之系爭土地，
    應屬有據，從而，原告依民法第767條、第179條之法律關係
    ，請求被告應將坐落系爭土地如附圖所示Ａ、Ｂ兩部分（面
    積110點1平方公尺）之鐵骨造一層房屋及編號E部分（面積
    41 點53平方公尺）之鐵骨造一層房屋拆除，並將系爭土地
    返還原告；被告並應給付原告82,220元，及自96年10月11日
    起至返還系爭土地之日止，按月給付16,444元，為有理由，
    應予准許。原告就此陳明願供擔保，聲請准宣告假執行，核
    無不合，爰酌定相當擔保金額予以准許。
肆、兩造其餘攻擊防禦方法及舉證，因本件事證已臻明確，且與
    判決基礎不生影響，爰不另一一論述。
伍、據上論結，本件原告之訴為有理由，依民事訴訟法第78條、
    第390條第2項，判決如主文。
中    華    民    國    97    年    5    月    30    日
                  民二庭法  官  黃明展
以上正本係照原本作成
如對本判決上訴須於判決送達後20日內向本院提出上訴狀
中    華    民    國    97    年    5    月    30    日
                        書記官  陳昭煌


司法院資訊處製作；財團法人民間司法改革基金會備份。
